【裁判字號】    98,訴,543
【裁判日期】    980616
【裁判案由】    偽造文書
【裁判全文】
臺灣基隆地方法院刑事判決               98年度訴字第543號
公  訴  人  臺灣基隆地方法院檢察署檢察官
被      告  甲○○
上列被告因偽造文書案件，經檢察官提起公訴（98年度偵字第14
36號），被告就被訴事實為有罪之陳述，本院合議庭裁定由受命
法官獨任進行審判，經改依簡式審判程序審理後判決如下：
    主  文
甲○○行使偽造私文書，足以生損害於公眾及他人，處有期徒刑
月，如易科罰金，以新臺幣壹仟元折算壹日。附表所示偽造之
「乙○○」簽名及指印，均沒收之。
    事  實
一、甲○○於民國96年7 月5 日晚間10時30分許起至同日晚間12
    時許間，在臺北市○○○路租住處，飲用高梁酒約半瓶後，
    明知服用酒類，已達不能安全駕駛動力交通工具之程度，仍
    於翌日（即同年月6日）上午8時許，駕駛6E-0557號自用小
    客車，自臺北市○○○路交流道上中山高速公路，往北行使
    ，並轉入國道3號高速公路，於上午8時33分許，行經國道3
    號高速公路北向4.9公里處即七堵收費站前，為值勤之國道
    公路警察局第九警察隊七堵小隊員警陳啟明攔檢盤查，測得
    其呼氣酒精濃度為每公升0.69毫克（甲○○冒「乙○○」名
    義應訊後，經警移由臺灣基隆地方法院檢察署偵辦，嗣經該
    署認「乙○○」涉犯刑法第185條之3之公共危險罪，乃以96
    年度偵字第4166號向本院聲請簡易判決處刑，本院於96年10
    月17日以96年度基交簡字第366號判決，判處「乙○○」罰
    金新臺幣20,000元確定，然因實際為警查獲酒後駕車之人為
    甲○○，且嗣該案件承辦檢察官依真正「乙○○」之年籍資
    料傳喚「乙○○」未到庭應訊，檢察官即逕依員警移送偵辦
    資料向本院聲請簡易判決處刑，而本院亦未經傳訊「乙○○
    」，是檢察官聲請簡易判決處刑及本院判決對象自應係為警
    實際查獲之甲○○，從而甲○○所犯刑法第185條之3之公共
    危險罪自係經本院以上開判決確定）。詎甲○○為規避酒後
    駕車刑責，竟冒用友人「乙○○」之名義應訊，並基於行使
    偽造私文書之接續犯意，在上開攔停地點及國道公路警察局
    第九警察隊七堵小隊辦公室，接續在附表編號一「酒精濃度
    檢測紀錄表」、編號二「汽機車駕駛人酒後生理平衡檢測紀
    錄表」、編號五「乙○○指紋卡片」、編號六「乙○○口卡
    片」、編號七「國道公路警察局第九警察隊解送嫌疑人健康
    狀況調查表」及編號八「國道公路警察局第九警察隊七堵小
    隊96年7月6日警詢筆錄」上偽造「乙○○」之簽名、指印，
    又接續在附表編號三「內政部警政署國道公路警察局舉發違
    反道路交通管理事件通知單」、編號四「國道公路警察局第
    九警察隊逮捕通知書（通知本人聯）」偽造「乙○○」之簽
    名、指印（甲○○偽造之「乙○○」簽名及指印明細詳如附
    表所示），依其內容足以表示其係偽以「乙○○」名義，出
    具證明被冒用人已經收受舉發違反道路交通管理事件通知單
    、逮捕通知書及知悉違反道路交通管理處罰條例及遭受逮捕
    等用意，完成後交付予國道公路警察局第九警察隊七堵小隊
    承辦員警收執存卷而行使之，足以生損害於警察機關對犯罪
    偵查之正確性及乙○○本人。嗣經警將所採自稱係乙○○之
    人之指紋送內政部警政署刑事警察局以電腦比對確認，發現
    與該局存檔之甲○○役男指紋卡指紋相符，因而查悉上情。
二、案經內政部警政署國道公路警察局移送臺灣基隆地方法院檢
    察署檢察官偵查後起訴。
    理  由
壹、程序事項：
    本件被告甲○○所犯者非為死刑、無期徒刑、最輕本刑為3
    年以上有期徒刑之罪或高等法院管轄第一審案件，其於準備
    程序進行中，先就被訴事實為有罪之陳述，經告知其簡式審
    判程序之旨，並聽取公訴人、被告之意見後，本院業已依刑
    事訴訟法第273 條之1 第1 項之規定，裁定由受命法官獨任
    以簡式審判程序進行本案之審理。
貳、實體事項：
一、上開事實，迭據被告於警詢、偵訊及本院審理時坦承在卷，
    並據證人即被害人乙○○於警詢及偵訊時結證屬實，且據證
    人即攔停被告之國道公路警察局第九警察隊七堵小隊員警陳
    啟明於偵訊時證述在卷，復有如附表所示文書及內政部警政
    署刑事警察局97年11月13日刑紋字第0970175083號函暨所檢
    附之「乙○○」（被告冒「乙○○」名義所捺指印）及「甲
    ○○」指紋卡影本1 件存卷可查，被告之自白核與事實相符
    ，可以採信。綜上，本案事證明確，被告之犯行洵堪認定，
    應依法論科。
二、按在交通違規通知單移送聯「收受通知聯者簽章」欄內偽簽
    他人姓名，自不待依據習慣或特約，單從形式上觀察，即足
    以知悉係表示由他人名義出具領收通知聯之證明，此與事先
    在印妥內容之收據上偽簽他人姓名之情形，無分軒輊，當然
    屬於刑法第二百十條所稱之私文書（最高法院83年度台上字
    第6631號判例意旨參照）。次按逮捕通知係司法警察（官）
    依刑事訴訟法之規定實施逕行拘提或逮捕時，對被逮捕人告
    知其已依刑事訴訟法受限制人身自由之意思表示，而被逮捕
    人於收受通知後，在該通知書上簽名、按捺指印，從其形式
    上觀察，足以表示簽名人已知悉其受逮捕之意旨，並足為簽
    名人出具收受該逮捕通知之證明。是此項經被逮捕人簽名而
    造具之逮捕通知，具有文書之外觀，承載一定之意思表示，
    並足為簽名人表示意思之證明，自具有私文書之性質。被逮
    捕人於逮捕通知上偽造他人署押表示收受，並持以交付警員
    而行使之，足以生損害於他人及司法警察偵查文書、犯罪偵
    查之正確性，應構成刑法第216條、第210條之行使偽造私文
    書罪（最高法院93年度台上字第1187號、93年度台上字第14
    54號判決意旨參照）。從而被告於附表編號三之內政部警政
    署國道公路警察局舉發違反道路交通管理事件通知單、附表
    編號四之國道公路警察局第九警察隊逮捕通知書通知本人聯
    等文件上偽造「乙○○」之簽名及指印，具有表示收受舉發
    違反道路交通管理事件通知書、已經收受逮捕通知之意思，
    雖該等文書之內容係警察事先印製，然此不過為便利之措施
    ，被告既明知其內容，自可決定是否簽署，既仍執意冒名應
    訊而在其上偽造署押，則該事先印製之內容即為被告採為自
    己之一定意思表示，而屬刑法第210條規定之私文書。被告
    復交付予國道公路警察局第九警察隊七堵小隊承辦員警收執
    存卷而行使之，均足以生損害於「乙○○」及警察機關對於
    偵查犯罪之正確性。至被告於附表編號一至二、五至八文件
    上簽名，並無表明為文書之用意而不具文書之性質，應僅成
    立偽造署押罪。是核被告所為，係犯刑法第216條、第210
    條之行使偽造私文書罪。被告偽造「乙○○」署押之行為，
    均為偽造私文書之部分行為，其偽造上開私文書復提出行使
    ，偽造之低度行為復為嗣後行使之高度行為所吸收，均不另
    論罪。被告多次偽造署押及行使偽造私文書之犯行，均係酒
    後駕車為警攔檢後，於接受員警測試調查詢問時所為，其數
    個行為於密切接近之時地實施，侵害同一之法益，各行為之
    獨立性極為薄弱，依一般社會健全觀念，在時間差距上，難
    以強行分開，在刑法評價上，以視為數個舉動之接續施行，
    合為包括之一行為予以評價，較為合理，應為接續犯（最高
    法院86年台上字第3295號判例意旨參照）。檢察官雖漏載被
    告在如附表編號五、六所示文件上偽造「乙○○」簽名及指
    印之偽造署押行為，然因被告此部分犯行與業經檢察官起訴
    被告偽造署押犯行部分，既有如上所述接續犯之實質上一罪
    關係，而為起訴效力所及，本院自得依法予以審理。又被告
    於附表編號一至二、編號五至八所示文件上，偽造「乙○○
    」簽名及指印之行為，與被告偽造附表編三、四所示「乙○
    ○」簽名及指印之目的相同，均係為避免遭警查緝，係侵害
    相同之單一法益，且於密切接近之時間內反覆實行，已難割
    裂評價，自應認為屬同一偽造署押之行為，惟被告上開偽造
    如附表編號三、四所示私文書之偽造署押行為，因屬偽造私
    文書之階段行為而不另論罪，已經論述如前，則被告於附表
    編號編號一至二、編號五至八所示文件上，偽造「乙○○」
    簽名及指印之行為，揆諸前揭判例意旨，自應包括於前揭被
    告因偽造如附表編號三、四所示私文書行為內而不另論處，
    檢察官起訴書原記載被告另犯刑法第217條第1項之偽造署押
    罪，尚有未洽，然嗣以98年6月2日98年度蒞字第1801號補充
    更正認被告應僅論以行使偽造私文書罪，並此敘明。爰審酌
    被告曾於91年間，因酒後駕車公共危險罪，經臺灣士林地方
    法院判處罰金23,000元確定，並已執行完畢，有臺灣高等法
    院被告前案紀錄表在卷可稽，然未記取教訓，仍飲用酒類達
    不能安全駕駛程度而駕駛動力交通工具，對一般往來之人車
    均生高度危險性，復因逃避罪責而冒用他人名義應訊之犯罪
    動機、手段，惟犯後尚能坦承犯行之態度等一切情狀，量處
    如主文所示之刑，併諭知易科罰金之折算標準。附表所示「
    乙○○」之簽名及指印，均出於被告之偽造，業據被告供承
    在卷，且有前引內政部警政署刑事警察局97年11月13日刑紋
    字第0970175083號函在卷可憑，不問屬於犯人與否，均依刑
    法第219條規定宣告沒收之。
據上論斷，應依刑事訴訟法第273 條之1 第1 項、第299 條第1
項前段，刑法216 條、第210 條、第41條第1 項前段、第219 條
，判決如主文。
本案經檢察官李豫雙到庭執行職務
中    華    民    國    98     年     6    月    16    日
                  刑事第一庭法  官  劉桂金
以上正本證明與原本無異。
如不服本判決應於收受送達後10日內向本院提出上訴書狀，並應
敘述具體理由；其未敘述上訴理由者，應於上訴期間屆滿後20日
內向本院補提理由書 (均須按他造當事人之人數附繕本)「切勿
逕送上級法院」。
中    華    民    國    98     年     6    月    16    日
                            書記官  劉如純
附錄論罪法條：
刑法第216條
行使第210 條至第215 條之文書者，依偽造、變造文書或登載不
實事項或使登載不實事項之規定處斷。
刑法第210條
偽造、變造私文書，足以生損害於公眾或他人者，處5 年以下有
期徒刑。
附表（應沒收偽造之「乙○○」簽名及指印明細）：
┌──┬─────────┬───┬──────────┐
│編號│ 應沒收之物品名稱 │數  量│備                註│
├──┼─────────┼───┼──────────┤
│ 一 │酒精濃度檢測紀錄表│各3枚 │被告共在3 張酒精濃度│
│    │3 張上偽造之「王麒│      │檢測紀錄表上偽造「王│
│    │達」簽名及指印    │      │麒達」之簽名及指印各│
│    │                  │      │1 枚，上開酒精濃度檢│
│    │                  │      │測紀錄表1 張附於臺灣│
│    │                  │      │基隆地方法院檢察署（│
│    │                  │      │下簡稱基隆地檢署）96│
│    │                  │      │年度偵字第4166號卷第│
│    │                  │      │10頁；1 張附於同署98│
│    │                  │      │年度偵字第1436號卷第│
│    │                  │      │19頁；另張由監理機關│
│    │                  │      │留存。              │
├──┼─────────┼───┼──────────┤
│ 二 │汽機車駕駛人酒後生│各2枚 │被告共在2 張汽機車駕│
│    │理平衡檢測紀錄表2 │      │駛人酒後生理平衡檢測│
│    │張上偽造之「乙○○│      │紀錄表上偽造「乙○○│
│    │」簽名及指印      │      │」之指印及簽名各1 枚│
│    │                  │      │，上開汽機車駕駛人酒│
│    │                  │      │後生理平衡檢測紀錄表│
│    │                  │      │1 張附於基隆地檢署96│
│    │                  │      │年度偵字第4166號卷第│
│    │                  │      │9 頁；另張附於98年度│
│    │                  │      │偵字第1436號卷第20頁│
│    │                  │      │。                  │
├──┼─────────┼───┼──────────┤
│ 三 │內政部警政署國道公│各1枚 │被告在該舉發違反道路│
│    │路警察局舉發違反道│      │交通管理事件通知單第│
│    │路交通管理事件通知│      │2 聯之移送聯內之「收│
│    │單（公警局交字第Z9│      │受通知聯者」欄偽造「│
│    │0000000）移 送聯及│      │乙○○」之簽名1 枚，│
│    │存單聯上偽造之「王│      │因複寫之關係，被告偽│
│    │麒達」簽名        │      │造之「乙○○」簽名因│
│    │                  │      │而複製到該舉發違反道│
│    │                  │      │路交通管理事件通知單│
│    │                  │      │第3 聯之存查聯上。該│
│    │                  │      │舉發違反道路交通管理│
│    │                  │      │事件通知單移送聯原本│
│    │                  │      │由舉發單位移送受理機│
│    │                  │      │關，存查聯由舉發單位│
│    │                  │      │存查，是本案卷內僅有│
│    │                  │      │移送聯影本附於基隆地│
│    │                  │      │檢署98年度偵字第1426│
│    │                  │      │號卷第24頁。        │
├──┼─────────┼───┼──────────┤
│ 四 │國道公路警察局第九│各2枚 │被告共在2 張國道公路│
│    │警察隊逮捕通知書（│      │警察局第九警察隊逮捕│
│    │通知本人聯）2 張上│      │通知書上偽造「乙○○│
│    │偽造之「乙○○」簽│      │」之簽名及指印各1 枚│
│    │名及指印          │      │，上開逮捕通知書1 張│
│    │                  │      │附於基隆地檢署96年度│
│    │                  │      │偵字第4166號卷第12頁│
│    │                  │      │；另張附於98年度偵字│
│    │                  │      │第1436號卷第21頁。  │
├──┼─────────┼───┼──────────┤
│ 五 │「乙○○」指紋卡片│計20枚│1.指紋卡片影本見基隆│
│    │（實係被告甲○○冒│      │  地檢署98年度偵字第│
│    │乙○○名義所捺指紋│      │  1436 號 卷第28頁  │
│    │卡片）指紋卡片上偽│      │2.檢察官起訴書漏載被│
│    │造之「乙○○」指印│      │  告此部分偽造署押之│
│    │                  │      │  犯行。            │
├──┼─────────┼───┼──────────┤
│ 六 │乙○○口卡片2 張上│各2枚 │1.被告共在2 張「王麒│
│    │偽造之「乙○○」簽│      │  達」口卡片上偽造「│
│    │名及指印          │      │  乙○○」之簽名及指│
│    │                  │      │  印各1 枚，上開口卡│
│    │                  │      │  片1 張附於基隆地檢│
│    │                  │      │  署96年度偵字第4166│
│    │                  │      │  號卷第11頁；另張附│
│    │                  │      │  於98年度偵字第1436│
│    │                  │      │  號卷第14頁。      │
│    │                  │      │2.檢察官起訴書漏載被│
│    │                  │      │  告在另張「乙○○」│
│    │                  │      │  口卡片上偽造「王麒│
│    │                  │      │  達」之簽名及指印之│
│    │                  │      │  犯行。            │
├──┼─────────┼───┼──────────┤
│ 七 │國道公路警察局第九│各1枚 │見基隆地檢署98年度偵│
│    │警察隊解送嫌疑人健│      │字第1436號卷第23頁。│
│    │康狀況調查表上偽造│      │                    │
│    │之「乙○○」簽名及│      │                    │
│    │指印              │      │                    │
├──┼─────────┼───┼──────────┤
│ 八 │國道公路警察局第九│簽名計│被告共在該2 份警詢筆│
│    │警察隊七堵小隊96年│8 枚，│錄上各偽造「乙○○」│
│    │7 月6 日警詢筆錄2 │指印計│簽名4 枚及指印10枚，│
│    │份上偽造之「乙○○│20枚  │故合計偽造「乙○○」│
│    │」簽名及指印      │      │簽名8 枚、指印20枚。│
│    │                  │      │2 份警詢筆錄分見基隆│
│    │                  │      │地檢署、96年度偵字第│
│    │                  │      │4166號卷第4-7 頁、98│
│    │                  │      │年度偵字第1436號卷第│
│    │                  │      │15-18 頁。          │
└──┴─────────┴───┴──────────┘


司法院資訊處製作；財團法人民間司法改革基金會備份。
